【裁判字號】    93,訴,384
【裁判日期】    950124
【裁判案由】    遷讓房屋
【裁判全文】
臺灣宜蘭地方法院民事判決               93年度訴字第384號
原      告
即反訴被告  乙○○原名游善純.
法定代理人  甲○○
訴訟代理人  柯士斌律師
複  代理人  洪良凡律師
被      告
即反訴原告  丁○○
            戊○○
            丙○○○
共      同
訴訟代理人  羅明宏律師
上列當事人間請求遷讓房屋等事件，本院於95年 1月10日言詞辯
論終結，判決如下：
    主  文
被告丁○○、戊○○、丙○○○應自原告所有坐落宜蘭縣羅東鎮
○○段一一０七建號（門牌號碼：宜蘭縣羅東鎮○○路七五之三
號）及同段一一０八建號（門牌號碼：宜蘭縣羅東鎮○○路七五
之四號）房屋遷出，並將上開房屋返還原告。
反訴原告之訴駁回。
本訴及反訴訴訟費用由被告即反訴原告負擔。
本判決於原告以新台幣貳拾萬元為被告供擔保後，得假執行。但
被告如以新台幣伍拾玖萬仟零拾貳元為原告預供擔保，得免
為假執行。
反訴原告假執行之聲請駁回。
    事  實  及  理  由
甲、程序部分：
    按原告不得將原訴變更或追加他訴。但被告同意者，不在此
    限。被告於訴之變更或追加無異議，而為本案之言詞辯論者
    ，視為同意變更或追加。又被告於言詞辯論終結前，得在本
    訴繫屬之法院，對於原告及就訴訟標的必須合一確定之人提
    起反訴。民事訴訟法第255條第1項第1款、第 2項及第259條
    分別定有明文。本件原告原係以其法定代理人甲○○為原告
    向被告提起遷讓房屋之訴，嗣於訴訟進行中變更為以原告乙○○提起本訴，被告無異議而為本案之言詞辯論，並對原告
    乙○○提起反訴。上開訴之變更及反訴之提起核均於首揭法
    條規定相符，應予准許，合先敘明。
乙、實體部分：
(甲)、本訴部分：
一、原告起訴主張被告丁○○為原告之父，與原告之母甲○○原
    為夫妻關係，因夫妻二人個性不合，而於91年 9月16日協議
    離婚，並於92年10月 7日簽訂協議書，約定原被告丁○○所
    有坐落宜蘭縣羅東鎮○○段1107建號（門牌號碼：宜蘭縣羅
    東鎮○○路75之3號 ）及同段1108建號（門牌號碼：宜蘭縣
    羅東鎮○○路75之4號）房屋（以下合稱系爭房屋 ）應贈予
    游善純（即原告），而先登記於甲○○名下。惟因甲○○於
    離婚後獨力扶養與被告丁○○於婚姻關係存續時所生包括原
    告在內之 4名子女，須負擔龐大之生活教育扶養費用，又因
    贈與相關不動產所須契稅非甲○○一時所能負擔，故甲○○
    至94年 1月間始委託代書辦理系爭房屋贈與原告之過戶事宜
    ，並已於94年 2月17日完成過戶登記。而被告丁○○、戊○○、丙○○○雖分別為原告之父及祖父母，然就系爭房屋並
    無合法占有權源，被告丁○○與原告之母甲○○間前所訂之
    贈與契約亦非屬附有條件之贈與，亦無不移轉占有而為贈與
    之約定，系爭房屋現仍為被告等人占有，顯有害於原告所有
    權之行使。爰本於所有權之作用，起訴請求被告自系爭房屋
    遷出，並將房屋返還原告。爰為訴之聲明：(一)被告應自系爭
    房屋遷出，並將房屋返還原告；(二)願供擔保，請准宣告假執
    行。
二、被告則抗辯以：被告丁○○與原告之母甲○○離婚時，因將
    婚姻關係存續中所生長子游善行（現改名為林翰恩）、次子
    游善宸（現改名為林瑞傑）、三子游善恆（現改名為林弘恩
    ）及長女即原告均約定由甲○○監護，為照顧子女未來生活
    起見，乃將名下所有包括系爭房屋之財產早作安排，以減輕
    日後一次贈與或繼承時應繳之稅負，達到節稅目的，乃與甲○○約定先將不動產過戶至甲○○名下，再由甲○○採逐年
    贈與方式過戶予子女所有，而於92年5月5日與甲○○約定將
    系爭房屋以贈與名義過戶予甲○○，嗣更於同年10月 7日補
    訂協議書（下稱系爭協議書）載明前開約定。是以被告丁○○與甲○○間之贈與行為，乃為附負擔之贈與。詎甲○○於
    受贈與後，不但未履行逐年贈與不動產予子女之之義務，反
    而以自己名義請求被告等自系爭不動產遷出，顯已違反當初
    之承諾，亦有悖情理。而此前被告已於93年8月3日寄發存證
    信函催告甲○○履行將不動產按年贈與子女之約定，並於甲○○自任為原告為本件起訴後之94年2月1日言詞辯論期日，
    依民法第 412條之規定當庭並同時遞出書狀對時為本件原告
    之甲○○為撤銷贈與之意思表示。是系爭房屋贈與契約既經
    撤銷，甲○○對於系爭房屋自亦失其處分權限，而應回復系
    爭房屋之所有權為被告丁○○所有。雖其後甲○○將系爭房
    屋之所有權移轉登記為原告所有，並變更以原告名義而為本
    件之請求，然此為無權處分，原告即不得請求被告等自系爭
    房屋遷讓。又被告丁○○與甲○○為系爭房屋贈與之約定時
    ，係著重在父母子女間財產權之移轉，並無同時移轉占有之
    意。況原告對於被告均負扶養義務，而系爭房屋為被告之祖
    厝，原告起訴請求被告遷讓房屋，亦有悖倫常且違反誠信原
    則。是以原告之請求，並無理由。爰為答辯聲明：(一)請求駁
    回原告之訴；(二)如受不利判決，願供擔保請准宣告免為假執
    行。
三、本院之判斷：
(一)、本件兩造不爭執之事實，為被告丁○○與甲○○原為夫妻關
    係，原告係前開 2人之長女。系爭房屋原為被告丁○○所有
    ，現仍由被告等 3人占有使用中。被告丁○○與原告之母甲○○於91年 9月16日協議離婚，約定原告成年前之監護權即
    權利義務之行使，由甲○○負擔。而甲○○與被告丁○○另
    於92年10月 7日簽立協議書，約定系爭房屋應贈與原告所有
    ，而先以贈與為原因過戶於甲○○名下。嗣甲○○以本人為
    原告名義提起本件訴訟，請求被告自系爭房屋遷出並返還房
    屋，被告則於本件94年2月1日當庭表示並以書狀對甲○○以
    甲○○未履行贈與所附負擔為由撤銷贈與之意思表示。上情
    並有離婚協議書、甲○○與被告丁○○就包括系爭房屋在內
    之財產分配事宜所簽訂之協議書及各該起訴狀、答辯狀等在
    卷可按。是上開事實，均足認定為真實。
(二)、本件首應認定之爭點，為被告丁○○與甲○○間所簽訂之系
    爭協議書，就系爭房屋之贈與契約部分，是否附有逐年將系
    爭房屋贈與原告之負擔。按所謂附有負擔之贈與，係指贈與
    契約附有約款，使受贈人負擔應為一定給付之債務者而言。
    必其贈與契約附有此項約款，而受贈與人，於贈與人已為給
    付後不履行其負擔時，贈與人始得依民法第412條第1項之規
    定撤銷贈與。有最高法院32年上字第2575號判例可資參照。
    是附負擔之贈與，其贈與之本意係在贈與人對受贈人為一定
    財產之贈與之給付，而受贈人亦應負一定給付義務之特種贈
    與契約。而依本件被告所抗辯系爭房屋係為節稅之目的，而
    由被告丁○○與甲○○約定先將包括系爭房屋在內之財產以
    贈與為名義過戶予甲○○名下，嗣甲○○再將財產依約分別
    贈與包括原告在內之子女。是被告丁○○與甲○○此項約定
    之本意，並非在於使甲○○取得受贈財產之利益，而係在規
    避稅捐負擔，受贈財產之利益仍在被告丁○○與甲○○之子
    女。是此項約定，已難謂與附負擔贈與契約之性質相符。另
    查，被告丁○○與甲○○間92年10月 7日所簽訂之系爭協議
    書係就其等間婚姻關係存續中之財產為分配，就不動產部分
    約定之內容為：「一、不動產：(一)台北市○○區○○段五小
    段513-1地號權利範圍84/10000台北市○○區○○段513地號
    權利範圍84/10000建物：台北市○○○路○段289號3樓之6建
    號1683權利範圍全部上述之標的採逐年贈與方式給予游善宸
    、游善恆。」、「(二)建物：羅東鎮○○路75之4建號1108 權
    利範圍全部羅東鎮○○路75之 3號建號1107權利範圍全部上
    述之標的贈與給予游善純」，顯然就系爭房屋應贈與原告之
    時間及方式，並未為約定。故被告抗辯稱被告丁○○與甲○○間就系爭房屋之贈與，係附有逐年贈與原告約定負擔之贈
    與契約，顯非可採。故被告丁○○雖於甲○○尚未將系爭房
    屋贈與原告前，於94年2月1日向甲○○為撤銷贈與之意思表
    示，然被告丁○○與甲○○間就系爭房屋之贈與契約，既非
    附負擔贈與契約，則被告丁○○自亦無從依民法第412條第1
    項之規定主張撤銷贈與契約。是被告此部分抗辯，並無理由
    。
(三)、次以，被告丁○○與甲○○間所簽訂之系爭協議書，雖非可
    認為係附負擔贈與之性質，已認定如前述；然依該協議書之
    約定，甲○○確負有將系爭房屋贈與原告之義務，此為兩造
    所不爭執。惟如前所示，系爭協議書就甲○○應將系爭房屋
    贈與原告之時間、方式並未約定，則按諸民法第 315條：「
    清償期，除法律另有規定或契約另有訂定，或得依債之性質
    或其他情形決定者外，債權人得隨時請求清償，債務人亦得
    隨時為清償。」及民法第229條第2項：「給付無確定期限者
    ，債務人於債權人得請求給付時，經其催告而未為給付，自
    受催告時起，負遲延責任。」之規定，甲○○如受被告丁○○之催告而未履行將系爭房屋贈與原告之義務，則應負給付
    遲延責任。然查，被告雖抗辯稱：已於93年8月3日以存證信
    函催告甲○○於 5日內履行，甲○○已於同日收受該存證信
    函，迄被告於94年2月1日為撤銷贈與之表示前亦尚未履行，
    甲○○已應負遲延責任，被告撤銷贈與自屬合法云云。惟查
    ，被告所辯已對甲○○為催告乙節，雖提出被證五為佐，然
    該證據係「國內掛號、報值、保價函件、快捷郵件及包裹查
    單」，僅能證明被告丁○○曾寄送郵件予甲○○收受，然被
    告並未提出已對甲○○催告履行系爭房屋贈與原告義務內容
    之存證信函，自難認被告已為合法催告，而認甲○○應負給
    付遲延責任。是被告此部分之抗辯，亦不可採。
(四)、被告另抗辯稱為系爭房屋之贈與時，雖移轉系爭房屋所有權
    ，但不移轉占有，然原告否認曾有此項約定，被告亦未提出
    任何證明以實其說，所辯自非得採信。至被告抗辯稱被告分
    別為原告之父及祖父母，對於被告負有法定扶養義務，原告
    訴請被告遷讓房屋有違倫常及誠實信用原則云云。然本件訴
    訟與原告是否應對被告負扶養義務本無關聯，且原告係87年
    12月2日出生，迄今甫滿7歲，自難認已有謀生能力而應負扶
    養義務。況原告主張被告家產甚豐，非無其他處所可供居住
    ，此被告並不否認，則原告請求被告自系爭房屋遷出，或可
    供原告自行使用收益，亦難認其行使權利有何違反誠信原則
    之可言。是被告所為上開抗辯，亦非有理由。
四、綜上，被告既未舉證有何合法權源占有使用系爭房屋，則原
    告依民法第 767條之規定，本於所有權之作用，起訴請求被
    告自系爭房屋遷出並將房屋返還原告，即有理由，應予准許
    。
五、兩造均陳明願供擔保，請求為假執行或免為假執行之宣告，
    經核於法均無不符，爰各酌定相當擔保金額准許之。
(乙)、反訴部分：
一、反訴原告主張：反訴被告雖自甲○○處受讓系爭房屋，惟於
    反訴被告受讓前，反訴原告丁○○已於94年2月1日依法對甲○○為撤銷系爭房屋贈與之意思表示，則甲○○對系爭房屋
    已無處分權，爰請求反訴被告應將系爭房屋之所有權全部，
    移轉登記返還反訴原告丁○○。爰為反訴訴之聲明：(一)反訴
    被告應將系爭房屋所有權全部，移轉登記予反訴被告丁○○
    ；(二)願供擔保，請准宣告假執行。
二、反訴被告則以：反訴原告所為撤銷贈與之主張並不合法，請
    求反訴被告為系爭房屋之返還登記亦無理由。並為答辯聲明
    ：請求駁回反訴原告之訴。
三、本院之判斷：本件反訴原告主張於94年2月1日對甲○○為撤
    銷贈與之意思表示，並不合法，業經認定如前所述，則反訴
    原告請求反訴被告應將系爭房屋所有權全部移轉登記返還反
    訴原告丁○○，即無理由，應予駁回。又本件反訴原告係請
    求反訴被告為一定之意思表示，性質上本已不適於宣告假執
    行，且今其訴既經駁回，則假執行之聲請亦失所依附，應併
    駁回之，附此敘明。
(丙)、結論：本件原告之訴為有理由，反訴原告之訴為無理由，依
    民事訴訟法第78條、第390條第2項、第392條第2項判決如主
    文。
中    華    民    國    95    年    1     月    24    日
                  臺灣宜蘭地方法院民事庭
                      法  官  張軒豪
正本與原本無異。
如不服本判決應於判決送達後20日內提出上訴狀（須附繕本）。
中    華    民    國    95    年    1     月    25    日
                      書記官  廖穎穗


司法院資訊處製作；財團法人民間司法改革基金會備份。
